ACORDAO-COMPLETO-2353055

ACÓRDÃO 10612/2019 ATA 38/2019 - SEGUNDA CÂMARA

VISTOS, relatados e discutidos estes segundos embargos de declaração opostos pelo espólio do Sr. Augusto Nilton de Souza contra o Acórdão 4053/2018-TCU-Segunda Câmara, o qual deu provimento parcial aos recursos interpostos pelo mesmo recorrente ao Acórdão 8623/2016-TCU-Segunda Câmara, com redação retificada pelo Acórdão 9012/2016-TCU-Segunda Câmara, de natureza condenatória.
ACORDAM os ministros do Tribunal de Contas da União, reunidos em sessão da 2ª Câmara, com fundamento nas razões expostas pelo relator e nos arts. 32, inciso II, e 34 da Lei 8.443/1992 c/c o art. 287 do Regimento Interno, em:
9.1. conhecer dos presentes embargos de declaração e, no mérito, rejeitá-los; 
9.2. declarar que a oposição de novos embargos contra a presente deliberação não suspenderá a consumação do trânsito em julgado do Acórdão 4053/2018-TCU-Segunda Câmara, podendo, assim, ser implementada a cobrança judicial do débito imputado naquela deliberação; e
9.3. dar ciência deste acórdão ao embargante.

Embargos de declaração interposto interposto pelo espólio do Sr. Augusto Nilton de Souza contra decisão do Tribunal que julgou irregulares as suas contas e condenou-o em débito.

Segunda Câmara

Agência Nacional do Cinema.

3. Interessados/Responsáveis/Recorrentes:
3.1. Responsáveis: Augusto Nilton de Sousa (XXX.017.449-XX); Haeming Produções Cinematográficas Ltda. - ME (83.944.413/0001-51).
3.2. Embargante: espólio de Augusto Nilton de Sousa (XXX.017.449-XX).

13.1. Ministros presentes: Ana Arraes (Presidente), Augusto Nardes (Relator) e Raimundo Carreiro.
13.2. Ministro-Substituto convocado: André Luís de Carvalho.

ACORDAO-COMPLETO-2431585

Acórdão 4590/2021 - Segunda Câmara

AUGUSTO NARDES

Ministro Augusto Nardes.

Cuidam os autos, originariamente, de Tomada de Contas Especial instaurada pela Agência Nacional do Cinema (Ancine) contra a empresa Haeming Produções Cinematográficas Ltda. e o Sr. Augusto Nilton de Souza, ex-Presidente da empresa, em razão da impugnação total das despesas realizadas com os recursos captados para a realização do projeto denominado "Stradivarius Haeming". 
A Ancine concluiu pela inexequibilidade do projeto, após o prazo de captação de recursos ter sido prorrogado de um período inicial de quatro meses (de 29/8/1995 a 31/12/1995) para um período de dez anos (findo em 31/12/2005) , considerando ainda a rescisão do contrato por parte de uma das patrocinadoras do evento. Assim, indeferiu o pedido de prorrogação para o exercício de 2006 feito pelos responsáveis e impugnou as despesas já realizadas. Por meio do Acórdão 8623/2016-TCU-Segunda Câmara, com redação retificada pelo Acórdão 9012/2016-TCU-Segunda Câmara, este Tribunal julgou irregulares as contas dos responsáveis, condenou-os, em débito em razão da inexecução total do projeto e aplicou multa à empresa.
O espólio do Sr. Augusto Nilton de Souza impetrou recurso de reconsideração, julgado parcialmente procedente pelo Acórdão 4053/2018-TCU-Segunda Câmara, mantendo inalterado, contudo, o valor do débito anteriormente imputado. Irresignado, referido espólio opôs embargos de declaração que foram rejeitados por meio do Acórdão 1650/2019-TCU-Segunda Câmara, ante a ausência de contradição na decisão embargada.
Na sequência, o espólio apresentou novos embargos de declaração (peça 103) , transcritos a seguir, com os ajustes de forma pertinentes:
"1. Os presentes embargos de declaração não decorrem de irresignação quanto aos fundamentos do acordão e do voto que lhe serve de amparo técnico. Trata-se, na verdade, de esclarecimento de fato superveniente, posterior à oposição dos primeiros embargos de declaração, que demanda a análise desta Egrégia Câmara. 
2. O Acórdão nº 4053/2018, proferido no dia 22/05/2018, rejeitou a preliminar de prescrição suscitada pela Embargante, ao argumento de que, diante da pendência de julgamento do Recurso Extraordinário nº 636.886, 'até decisão definitiva em contrário do Pretório Excelso, permanecem imprescritíveis as pretensões de ressarcimento ao erário decorrentes de processos de tomada de contas especial que tramitam perante o TCU'. 
3. A Embargante opôs embargos de declaração em 07/06/2018. Pouco depois, em 08/08/2018, o Supremo Tribunal Federal concluiu o julgamento do Recurso Extraordinário nº 852.475 fixando a tese de que 'são imprescritíveis as ações de ressarcimento ao erário fundadas na prática de ato doloso tipificado na Lei de Improbidade Administrativa'. Em julgamento marcado por inúmeras controvérsias e referências à segurança jurídica, a Suprema Corte restringiu a imprescritibilidade a hipóteses excepcionalíssimas, marcadas pelo elemento subjetivo doloso, pela má-fé na conduta do agente público.
4. Tanto na decisão embargada, quanto no Acórdão nº 4053/2018, há expresso reconhecimento de que o Sr. Augusto Nilton de Sousa atuou com boa-fé, embora não tenha conseguido concluir o projeto. A hipótese não se subsome, pois, à exceção fixada pelo Supremo Tribunal Federal, o que conduz ao inexorável reconhecimento da prescrição da pretensão ressarcitória. 
5. É oportuno destacar que a eficácia do posicionamento firmado pela Suprema Corte é declaratória, vale dizer: fixa uma interpretação soberana sob o alcance do dispositivo constitucional que trata da prescrição do ressarcimento ao erário, restringindo a imprescritibilidade à improbidade administrativa. Logo, não há que se falar em aplicação desse entendimento jurisprudencial apenas às situações que ainda não foram submetidas ao crivo dessa Egrégia Corte de Contas, principalmente em hipóteses como a que se apresenta, em que ainda não houve o trânsito em julgado de decisão condenatória. 
6. Assim, tendo em vista que o julgamento do Recurso Extraordinário nº 852.475 deu-se em momento posterior aos primeiros aclaratórios opostos e que a tese fixada, na visão da Embargante, tem o condão de modificar o entendimento consignado no acórdão, requer o acolhimento dos presentes Embargos de Declaração para reconhecer a prescrição dos débitos imputados ao Sr. Augusto Nilton de Sousa. Subsidiariamente, requer a suspensão do feito até o julgamento do Recurso Extraordinário nº 636.886, pautado para o dia 30/05/2019."
	É o relatório.

8.1. Joel de Menezes Niebuhr (12.639/OAB-SC) e outros, representando o espólio de Augusto Nilton de Sousa.

Não atuou.

TOMADA DE CONTAS ESPECIAL. INEXECUÇÃO TOTAL DO OBJETO. CONTAS IRREGULARES. RECURSO DE RECONSIDERAÇÃO. CONHECIMENTO. PROVIMENTO PARCIAL. EMBARGOS DE DECLARAÇÃO. CONHECIMENTO. REJEIÇÃO. NOVOS EMBARGOS DE DECLARAÇÃO. SUPOSTO FATO SUPERVENIENTE. CONHECIMENTO. REJEIÇÃO. DECLARAÇÃO. OPOSIÇÃO DE NOVOS EMBARGOS NÃO SUSPENDEM A CONSUMAÇÃO DO TRÂNSITO EM JULGADO DA DELIBERAÇÃO RECORRIDA.

TOMADA DE CONTAS ESPECIAL (TCE)

não atuou.

Examino nesta oportunidade os segundos embargos de declaração opostos pelo espólio do Sr. Augusto Nilton de Souza contra o Acórdão 4053/2018-TCU-Segunda Câmara, prolatado em recurso de reconsideração contra o Acórdão 8623/2016-TCU-Segunda Câmara, com redação retificada pelo Acórdão 9012/2016-TCU-Segunda Câmara, que, ao apreciar Tomada de Contas Especial (TCE) , entre outras medidas, julgou irregulares as suas contas e condenou-o em débito. 
De início, entendo que os presentes embargos devem ser conhecidos, por preencherem os requisitos de admissibilidade aplicáveis à espécie, notadamente os insculpidos no art. 34, §1º, da Lei Orgânica, c/c o art. 287, § 1º, do Regimento Interno do TCU.
No que respeita ao caráter pedagógico que deve ser conferido às deliberações deste Tribunal de Contas, registro que os embargos de declaração são, em regra, recurso integrativo, objetivando extirpar da decisão embargada eventual obscuridade, contradição e omissão. Vicente Greco Filho assim define esses vícios da deliberação (in Direito Processual Civil Brasileiro 11ª edição, 2º Volume, Editora Saraiva, p. 259/260) :
" (...) obscuridade: defeito consistente na difícil compreensão do texto da sentença e pode decorrer de simples defeito redacional ou mesmo de má formulação de conceitos, havendo obscuridade quando a sentença está incompreensível no comando que impõe e na manifestação de conhecimento e vontade do juiz.
contradição: afirmação conflitante, quer na fundamentação, quer entre a fundamentação e a conclusão, sendo que, nesses casos, a correção da sentença, em princípio, não levaria a uma verdadeira modificação da sentença, mas apenas a um esclarecimento de seu conteúdo.
omissão: caso em que a sentença é complementar, passando a resolver questão não solucionada, ganhando substância, portanto, sendo que as questões que devem ser resolvidas pelo juiz são todas as relevantes postas pelas partes para a solução do litígio, bem como as questões de ordem pública que o juiz deve resolver de ofício, como, por exemplo, a coisa julgada."
Consoante informado pelo recorrente, os novos embargos não visam esclarecer nenhum dos aspectos acima elencados, mas sim apresentar suposto fato superveniente, qual seja, o julgamento do Recurso Extraordinário nº 852.475 pelo Supremo Tribunal Federal (STF) , nos seguintes termos: "são imprescritíveis as ações de ressarcimento ao erário fundadas na prática de ato doloso tipificado na Lei de Improbidade Administrativa".
Consignou também sobre a existência de outra ação no STF, o Recurso Extraordinário nº 636.886, que possui a tese de que "até decisão definitiva em contrário do Pretório Excelso, permanecem imprescritíveis as pretensões de ressarcimento ao erário decorrentes de processos de tomada de contas especial que tramitam perante o TCU", a qual ainda não teve seu mérito apreciado. 
Daí, entendeu que o julgamento do Recurso Extraordinário nº 852.475 teria o condão de desconstituir o débito apurado nestes autos, haja vista a não comprovação do dolo, e requereu a suspensão deste processo até que o STF julgue o Recurso Extraordinário nº 636.886.
Diferentemente do alegado pelo recorrente, não vejo como o julgamento do Recurso Extraordinário nº  852.475 pelo STF possa impactar nas decisões destes autos. Primeiro porque, não se pode inferir, a partir dela, que, se são imprescritíveis as ações de ressarcimento ao erário fundadas na prática de ato doloso, seria prescritível a ação que não houvesse prática de ato comprovadamente doloso. Na decisão, o STF apenas reafirmou a imprescritibilidade do ressarcimento em caso de dolo. Em nenhum momento se falou que somente ações fundadas em atos dolosos seriam imprescritíveis. 
Pode-se representar o julgamento do STF por meio da seguinte equação lógica: se houver dolo, então a ação é imprescritível (se A, então B) . De acordo com a regra lógica, seria incorreto falar que a existência da consequente (B, imprescritibilidade) somente ocorrerá quando estiver presente a condicionante (A, dolo) . Essa situação fica clara quando se observa a frase "se hoje é quarta-feira, então é dia de trabalho" (se A, então B) . Seria incorreto dizer que a consequente (A, dia de trabalho) somente ocorrerá quando estiver presente a condicionante (B, ser quarta-feira) . Entender de modo adverso seria uma extrapolação lógica errônea, tecnicamente denominada falácia.
Vale dizer que o resultado do julgamento do Recurso Extraordinário nº  852.475 pelo STF não é novidade para o TCU. Das demais vezes que foi arguido pelas partes do processo, este Tribunal foi uníssono em considerar que ele não é capaz de atingir os processos de controle externo, uma vez que estes não se originam de ações de improbidade administrativa, objeto daquela deliberação. Menciono, como exemplo, os Acórdão 10046/2018-TCU-Segunda Câmara, 10.830/2018-1ª Câmara, 1.858/2018-Plenário e 2.860/2018-2ª Câmara.
Em relação ao Recurso Extraordinário nº 636.886, este Tribunal também já exarou entendimento de que alcança tão somente a fase judicial de cobrança do título extrajudicial, não atingindo os processos de controle externo em trâmite. Nesse sentido, transcrevo excerto extraído da pesquisa à "Jurisprudência Selecionada", relativo ao Acórdão 4053/2018-TCU-Segunda Câmara, de minha relatoria, entre outros (e.g. Acórdãos 7.930/2018 e 8.486/2017, ambos da 2ª Câmara) :
"A suspensão pelo STF das demandas nas quais esteja em questão a prescritibilidade da pretensão de ressarcimento ao erário com base em decisão de tribunal de contas (RE 636.886/STF) alcança tão somente a fase judicial de cobrança do título extrajudicial, não atingindo os processos de controle externo em trâmite. Até julgamento definitivo em contrário pelo STF, permanecem imprescritíveis as pretensões de ressarcimento decorrentes de tomadas de contas especiais."
Registro, por fim, que a jurisprudência deste Tribunal considera que a oposição sucessiva de embargos de declaração que não tenham por objeto informar sobre a omissão, obscuridade ou contradição no acórdão embargado configura caráter meramente protelatório ao cumprimento das suas decisões. Transcrevo, nesse sentido, o Acórdão 4763/2009-TCU-Primeira Câmara, de minha relatoria:
"11. Devo asseverar, por fim, que a sucessiva oposição de embargos de declaração sem que sejam elencados, de forma efetiva, omissão, obscuridade ou contradição na deliberação vergastada denota caráter meramente protelatório do cumprimento da decisão desta Corte.
12. Por meio do Acórdão 158/2002-TCU-Plenário, esta Corte enfrentou a questão da protelação de suas decisões mediante embargos de declaração. Por meio de tal decisum, o Tribunal deliberou, de forma expressa [...], que a reiteração, pelos recorrentes, de embargos declaratórios contra a deliberação combatida não suspende a consumação do trânsito em julgado do Acórdão condenatório.
13. Tal posicionamento visa resguardar a ação deste Tribunal frente a possibilidade de oposição de variados embargos de declaração com o possível intuito de, meramente, protelar a execução de decisão do Colegiado."
No mesmo rumo são os Acórdãos 1.013/2008, 873/2008 e 583/2008, todos do Plenário, entre tantos outros. O que o Tribunal tem feito nessas situações, para mitigar os efeitos nocivos desse tipo de procedimento, é declarar que a oposição de novos embargos contra a presente deliberação não impedirá o trânsito em julgado do decisum embargado.
	Ante todo o exposto, VOTO por que este Tribunal adote a minuta de acórdão que trago à apreciação.
TCU, Sala das Sessões Ministro Luciano Brandão Alves de Souza, em 22 de outubro de 2019.
AUGUSTO NARDES 
Relator